---
title: "kod"
author: "Vedran Knežević"
date: "2023-12-08"
output: html_document
---

```{r setup, include=FALSE}
knitr::opts_chunk$set(echo = TRUE)
```

## MUSKI VS ZENSKI KLIJENTI $\Chi$ kvadrat

H0: proporcija defaulta kod muskaraca i zena je jednaka (ekvivalentno da je manja)
H1: proporcija defaulta je veca kod muskaraca

razina znacajnosti $\alpha$ = 0.05

```{r}
female_clients <- data[str_detect(data$PersonalStatus, "female"),]
male_clients <- data[!str_detect(data$PersonalStatus, "female"),]
num_female_default <- nrow(female_clients[female_clients$Default == 1,])
num_male_default <- nrow(male_clients[male_clients$Default == 1,])

proportion_matrix <- matrix(c(nrow(male_clients)-num_male_default, 
                            num_male_default,
                         nrow(female_clients)-num_female_default,
                          num_female_default), nrow=2, byrow = T)
colnames(proportion_matrix) <- c("no_default", "default")
rownames(proportion_matrix) <- c("male", "female")
# proportion_matrix
prop.test(proportion_matrix, alternative = "less")
```

iz ovoga zakljucujemo na razini znacajnosti 0.05 da muskarci ispunjavaju kreditne obveze razmjerno zenama (tj. da ne mozemo reci da su skloniji neispunjavanju obveza)


## SINGLE MUSKI VS ZENSKI

```{r}
male_single_clients <- male_clients[str_detect(male_clients$PersonalStatus, "single"),]
num_male_single_default <- sum(male_single_clients$Default == 1)

proportion_matrix[1,] <- c(nrow(male_single_clients) - num_male_single_default,
                           num_male_single_default)
# proportion_matrix
prop.test(proportion_matrix, alternative = "less")
```

## DIVORCED MUSKI VS ZENSKI

```{r}
male_divor_clients <- male_clients[str_detect(male_clients$PersonalStatus, "divorced"),]
num_male_divor_default <- sum(male_divor_clients$Default == 1)

proportion_matrix[1,] <- c(nrow(male_divor_clients) - num_male_divor_default,
                           num_male_divor_default)
# proportion_matrix
prop.test(proportion_matrix, alternative = "less")
```
## MARRIED MUSKI VS ZENSKI

```{r}
male_married_clients <- male_clients[str_detect(male_clients$PersonalStatus, "married"),]
num_male_married_default <- sum(male_married_clients$Default == 1)

proportion_matrix[1,] <- c(nrow(male_married_clients) - num_male_married_default,
                           num_male_married_default)
# proportion_matrix
prop.test(proportion_matrix, alternative = "less")
```

```{r}
Values <- matrix(c((nrow(female_clients)-num_female_default),
                   (nrow(male_clients)-num_male_default),
                   num_female_default, 
                   num_male_default
                     ), nrow=2, ncol=2, byrow = T)

barplot(Values, main="Graficki prikaz", names.arg=c("female", "male"), xlab="", col = c("blue", "orange"))
```


```{r}

Values <- matrix(c((nrow(female_clients)-num_female_default)/nrow(female_clients),
                   (nrow(male_clients)-num_male_default)/nrow(male_clients),
                   num_female_default/nrow(female_clients), 
                   num_male_default/nrow(male_clients)
                     ), nrow=2, ncol=2, byrow = T)

barplot(Values, main="Graficki prikaz", names.arg=c("female", "male"), xlab="", col = c("blue", "orange"))
```




