---
title: "SAP - projekt"
author: "Vedran Knežević, Andre Medvedić, Jan Celin, Ante Čavar" 
date: "20.10.2021."
output:
  html_document:
    df_print: paged
subtitle: 'Procjena kreditnog rizika'
---

```{r setup, include=FALSE}
knitr::opts_chunk$set(echo = TRUE)
```

## Uvod
U našem projektu obrađujemo veliki dataset kreditnog stanja korisnika neke banke. Naš je zadatak procjentiti koji čimbenici utječu na sposobnost
otplate kredita u zadanome roku.

## Dataset - statistika
```{r}
data <- read.csv("procjena_kreditnog_rizika.csv")
library(skimr)
skim(data)
```
Ovdje imamo prikaz statistike za sve varijable kojima imamo pristup. Prva nam tablica pokazuje generalno o podatcima koje smo predstavili u 
CSV datoteci. Druga tablica daje overview <char> varijabli te njihove statistike. Treća tablica prikazuje statistiku numeričkih varijabli.


## Bitniji generalni grafovi

```{r}
threshold <- quantile(data$CreditAmount, 0.99)  # Set threshold at 99th percentile
# Exclude data points above the threshold
filtered_data <- subset(data, CreditAmount <= threshold)
boxplot(filtered_data$CreditAmount, main="Kredit", ylab="Iznos kredita u €")
points(mean(filtered_data$CreditAmount), col = "red")
```

```{r}
threshold <- quantile(data$CreditAmount, 0.99)  # Set threshold at 99th percentile
# Exclude data points above the threshold
filtered_data <- subset(data, CreditAmount <= threshold)
h = hist(filtered_data$CreditAmount,
         breaks = 50,
         main="Histogram iznosa kredita, breaks = 50",
         xlab="Iznos kredita [€]",
         ylab='Ponavljanja',
         col="green"
         )
legend("topright", legend = "Srednja vrijednost", fill = "orange")
legend("top", legend = "Medijan", fill = "red")
abline(v = mean(filtered_data$CreditAmount), col = "orange", lwd=5, lty=10)
abline(v = median(filtered_data$CreditAmount), col= "red", lwd=5)
```


```{r}
library(ggplot2)
# Create a bar plot
bar_plot <- ggplot(data, aes(x = PercentOfIncome)) +
  geom_bar(fill = "blue", color = "black") +
  labs(title = "Iznos rate/Raspoloživi dohodak",
       x = "Postotak rata/dohodak",
       y = "Frekvencija")

# Print the plot
print(bar_plot)
```

