---
title: "SAP - projekt"
author: "Vedran Knežević, Andre Medvedić, Jan Celin, Ante Čavar" 
date: "20.10.2021."
output:
  html_document:
    df_print: paged
subtitle: 'Procjena kreditnog rizika'
---

```{r setup, include=FALSE}
knitr::opts_chunk$set(echo = TRUE)
library(stringr)
library(tidyr)
library(dplyr)
library(skimr)
library(ggplot2)
```

# Uvod

U našem projektu obrađujemo veliki skup podataka kreditnog stanja korisnika neke banke. Naš je zadatak procijentiti koji čimbenici utječu na sposobnost otplate kredita u zadanome roku.

## Skup podataka - statistika

```{r}
data <- read.csv("procjena_kreditnog_rizika.csv")
skim(data)
```

Ovdje imamo prikaz statistike za sve varijable kojima imamo pristup. Prva nam tablica pokazuje generalne informacije o podatcima koje smo predstavili u CSV datoteci. Druga tablica daje pregled <char> varijabli te njihove statistike. Treća tablica prikazuje statistiku numeričkih varijabli.

## Uvodni grafovi

```{r}
threshold <- quantile(data$CreditAmount, 0.99)  # Set threshold at 99th percentile
# Exclude data points above the threshold
filtered_data <- subset(data, CreditAmount <= threshold)
boxplot(filtered_data$CreditAmount, main="Kredit", ylab="Iznos kredita u €")
points(mean(filtered_data$CreditAmount), col = "red")
```

```{r}
threshold <- quantile(data$CreditAmount, 0.99)  # Set threshold at 99th percentile
# Exclude data points above the threshold
filtered_data <- subset(data, CreditAmount <= threshold)
h = hist(filtered_data$CreditAmount,
         breaks = 50,
         main="Histogram iznosa kredita, breaks = 50",
         xlab="Iznos kredita [€]",
         ylab='Ponavljanja',
         col="green"
         )
legend("topright", legend = "Srednja vrijednost", fill = "orange")
legend("top", legend = "Medijan", fill = "red")
abline(v = mean(filtered_data$CreditAmount), col = "orange", lwd=5, lty=10)
abline(v = median(filtered_data$CreditAmount), col= "red", lwd=5)
```

```{r}

# Create a bar plot
bar_plot <- ggplot(data, aes(x = PercentOfIncome)) +
  geom_bar(fill = "blue", color = "black") +
  labs(title = "Iznos rate/Raspoloživi dohodak",
       x = "Postotak rata/dohodak",
       y = "Frekvencija")

# Print the plot
print(bar_plot)
```

# TESTOVI

## 1.pitanje: Možemo li temeljem drugih dostupnih varijabli predvidjeti hoće li nastupiti *default* za određenog klijenta? Koje varijable povećavaju tu vjerojatnost?

U sljedećem odsječku uspoređujemo odnos između dviju kategorijskih varijabli: CreditHistory i Default. Cilj je testirati postoji li veza između nečije kreditne povijesti i toga ispunjavaju li kreditne obveze ili ne. H0: Varijable Default i CreditHistory su nezavisne.\
H1: Varijable Default i CreditHistory su zavisne.

```{r}
credit_history_default <- data.frame(category = data$CreditHistory %>% unique)

credit_history_default$no_default <- sapply(credit_history_default$category, function(x){
  nrow(data[data$CreditHistory == x & data$Default==0,])
})

credit_history_default$default <- sapply(credit_history_default$category, function(x){
  nrow(data[data$CreditHistory == x & data$Default==1,])
})

credit_history_matirx <- matrix(
  c(credit_history_default$no_default, credit_history_default$default), nrow = 2, byrow = T
)
rownames(credit_history_matirx) <- c("no_default", "default")
colnames(credit_history_matirx) <- credit_history_default$category

chisq.test(credit_history_matirx, correct = F)
```

Na temelju ovog testa na razini značajnosti $\alpha$ = 0.05 odbijamo nultu hipotezu u korist alternativne hipoteze. Drugim riječima, zaključujemo da postoji zavisnost između varijabli Default i CreditHistory.

## 2.pitanje: Jesu li muškarci skloniji neispunjavanju obveza po kreditu od žena?

U ovom odsječku uspoređujemo odnos između dviju kategorijskih varijabli (spol, izvršavanje svojih novčanih obveza). Uspoređivat ćemo je li kod muškaraca i žena jednaka proporcija onih koji nisu izvršili svoje novčane obaveze (default).

Sve statistike provjeravamo na razina značajnosti $\alpha$ = 0.05. Ispitujemo jednostranu alternativu (neispunjavanje obveza je češće kod muškaraca).

### Statistika nad svim muškarcima i ženama u skupu podataka

H0: Proporcija onih koji nisu ispunili obveza naspram onih koji su ispunili obaveze jednaka je kod muškaraca i žena (ili je manja kod muškaraca).\
H1: Proporcija osoba koje nisu ispunile obaveze naspram onih koji su ispunili obaveze veća je kod muškaraca.

```{r}
female_clients <- data[str_detect(data$PersonalStatus, "female"),]
male_clients <- data[!str_detect(data$PersonalStatus, "female"),]
num_female_default <- nrow(female_clients[female_clients$Default == 1,])
num_male_default <- nrow(male_clients[male_clients$Default == 1,])

proportion_matrix <- matrix(c(nrow(male_clients)-num_male_default, 
                            num_male_default,
                         nrow(female_clients)-num_female_default,
                          num_female_default), nrow=2, byrow = T)
colnames(proportion_matrix) <- c("no_default", "default")
rownames(proportion_matrix) <- c("male", "female")
# proportion_matrix
prop.test(proportion_matrix, alternative = "less")
```

Iz ovoga zaključujemo, na razini značajnosti 0.05, da muškarci ispunjavaju kreditne obveze razmjerno ženama (tj. ne možemo reći da su skloniji neispunjavanju obveza).

```{r}
Values <- matrix(c((nrow(female_clients)-num_female_default),
                   (nrow(male_clients)-num_male_default),
                   num_female_default, 
                   num_male_default
                     ), nrow=2, ncol=2, byrow = T)

barplot(Values, main="Kvantitativni prikaz", names.arg=c("žene", "muškarci"), xlab="spol", col = c("blue", "orange"))

legend("topright", inset = c(-0.1, 0), c("no default","default"), fill = c("blue", "orange"))
```

```{r}

Values <- matrix(c((nrow(female_clients)-num_female_default)/nrow(female_clients),
                   (nrow(male_clients)-num_male_default)/nrow(male_clients),
                   num_female_default/nrow(female_clients), 
                   num_male_default/nrow(male_clients)
                     ), nrow=2, ncol=2, byrow = T)


barplot(Values, main="Postotni prikaz", names.arg=c("žene", "muškarci"), xlab="spol", col = c("blue", "orange"))


legend("topright", inset = c(-0.1, 0), c("no default","default"), fill = c("blue", "orange"))

```

### Statistika nad slobodnim muškarcima i ženama u skupu podataka

H0: Proporcija onih koji nisu ispunili obveza naspram onih koji su ispunili obaveze jednaka je kod slobodnih muškaraca i žena (ili je manja kod slobodnih muškaraca).\
H1: Proporcija osoba koje nisu ispunile obaveze naspram onih koji su ispunili obaveze veća je kod slobodnih muškaraca.

```{r}
male_single_clients <- male_clients[str_detect(male_clients$PersonalStatus, "single"),]
num_male_single_default <- sum(male_single_clients$Default == 1)

proportion_matrix[1,] <- c(nrow(male_single_clients) - num_male_single_default,
                           num_male_single_default)
# proportion_matrix
prop.test(proportion_matrix, alternative = "less")
```

Iz ovoga zaključujemo, na razini značajnosti 0.05, da slobodni muškarci ispunjavaju kreditne obveze razmjerno ženama (tj. ne možemo reći da su skloniji neispunjavanju obveza).

```{r}
Values <- matrix(c((nrow(female_clients)-num_female_default),
                   (nrow(male_single_clients)-num_male_single_default),
                   num_female_default, 
                   num_male_single_default
                     ), nrow=2, ncol=2, byrow = T)

barplot(Values, main="Kvantitativni prikaz", names.arg=c("žene", "slobodni muškarci"), xlab="spol", col = c("blue", "orange"))

legend("topright", inset = c(-0.1, 0), c("no default","default"), fill = c("blue", "orange"))
```

```{r}

Values <- matrix(c((nrow(female_clients)-num_female_default)/nrow(female_clients),
                   (nrow(male_single_clients)-num_male_single_default)/nrow(male_single_clients),
                   num_female_default/nrow(female_clients), 
                   num_male_single_default/nrow(male_single_clients)
                     ), nrow=2, ncol=2, byrow = T)

barplot(Values, main="Postotni prikaz", names.arg=c("žene", "slobodni muškarci"), xlab="spol", col = c("blue", "orange"))

legend("topright", inset = c(-0.1, 0), c("no default", "default"), fill = c("blue", "orange"))
```

### Statistika nad rastavljenim muškarcima i ženama u skupu podataka

H0: Proporcija onih koji nisu ispunili obveza naspram onih koji su ispunili obaveze jednaka je kod rastavljenih muškaraca i žena (ili je manja kod rastavljenih muškaraca).\
H1: Proporcija osoba koje nisu ispunile obaveze naspram onih koji su ispunili obaveze veća je kod rastavljenih muškaraca.

```{r}
male_divor_clients <- male_clients[str_detect(male_clients$PersonalStatus, "divorced"),]
num_male_divor_default <- sum(male_divor_clients$Default == 1)

proportion_matrix[1,] <- c(nrow(male_divor_clients) - num_male_divor_default,
                           num_male_divor_default)
# proportion_matrix
prop.test(proportion_matrix, alternative = "less")
```

Iz ovoga zaključujemo, na razini značajnosti 0.05, da rastavljeni muškarci ispunjavaju kreditne obveze razmjerno ženama (tj. ne možemo reći da su skloniji neispunjavanju obveza).

```{r}
Values <- matrix(c((nrow(female_clients)-num_female_default),
                   (nrow(male_divor_clients)-num_male_divor_default),
                   num_female_default, 
                   num_male_divor_default
                     ), nrow=2, ncol=2, byrow = T)

barplot(Values, main="Kvantitativni prikaz", names.arg=c("žene", "rastavljeni muškarci"), xlab="spol", col = c("blue", "orange"))

legend("topright", inset = c(-0.1, 0), c("no default", "default"), fill = c("blue", "orange"))
```

```{r}

Values <- matrix(c((nrow(female_clients)-num_female_default)/nrow(female_clients),
                   (nrow(male_divor_clients)-num_male_divor_default)/nrow(male_divor_clients),
                   num_female_default/nrow(female_clients), 
                   num_male_divor_default/nrow(male_divor_clients)
                     ), nrow=2, ncol=2, byrow = T)

barplot(Values, main="Postotni prikaz", names.arg=c("žene", "rastavljeni muškarci"), xlab="spol", col = c("blue", "orange"))

legend("topright", inset = c(-0.1, 0), c("no default", "default"), fill = c("blue", "orange"))

```

### Statistika nad oženjenim muškarcima i ženama u skupu podataka

H0: Proporcija onih koji nisu ispunili obveza naspram onih koji su ispunili obaveze jednaka je kod oženjenih muškaraca i žena (ili je manja kod oženjenih muškaraca).\
H1: Proporcija osoba koje nisu ispunile obaveze naspram onih koji su ispunili obaveze veća je kod oženjenih muškaraca.

```{r}
male_married_clients <- male_clients[str_detect(male_clients$PersonalStatus, "married"),]
num_male_married_default <- sum(male_married_clients$Default == 1)

proportion_matrix[1,] <- c(nrow(male_married_clients) - num_male_married_default,
                           num_male_married_default)
# proportion_matrix
prop.test(proportion_matrix, alternative = "less")
```

Iz ovoga zaključujemo, na razini značajnosti 0.05, da oženjeni muškarci ispunjavaju kreditne obveze razmjerno ženama (tj. ne možemo reći da su skloniji neispunjavanju obveza).

```{r}
Values <- matrix(c((nrow(female_clients)-num_female_default),
                   (nrow(male_married_clients)-num_male_married_default),
                   num_female_default, 
                   num_male_married_default
                     ), nrow=2, ncol=2, byrow = T)

barplot(Values, main="Kvantitativni prikaz", names.arg=c("žene", "oženjeni muškarci"), xlab="spol", col = c("blue", "orange"))

legend("topright", inset = c(-0.1, 0), c("no default", "default"), fill = c("blue", "orange"))
```

```{r}

Values <- matrix(c((nrow(female_clients)-num_female_default)/nrow(female_clients),
                   (nrow(male_married_clients)-num_male_married_default)/nrow(male_married_clients),
                   num_female_default/nrow(female_clients), 
                   num_male_married_default/nrow(male_married_clients)
                     ), nrow=2, ncol=2, byrow = T)

barplot(Values, main="Postotni udio", names.arg=c("žene", "oženjeni muškarci"), xlab="spol", col = c("blue", "orange"))

legend("topright", inset = c(-0.1, 0), c("no default", "default"), fill = c("blue", "orange"))
```

## 3. pitanje: Postoje li razlike u traženom iznosu kredita prema imovini klijenta?

```{r}
c("real estate", "building society savings agreement/ life insurance",
  "unknown / no property", "car or other, not in attribute Account") %>% 
  sapply(function(x) {
    filter(data, Property==x) %>% pull(CreditAmount) -> numbers
    str_c(x, " n: ", length(numbers), "\n") %>% cat()
    print(summary(numbers))
    str_c(x, " standard deviation: ", sd(numbers), "\n") %>% cat()
    cat("-------------------------------------------\n")
    numbers
  }) -> Prop_category

boxplot(Prop_category, names=c("real estate", "life insurance", "unknown", "car"))

for(x in 1:length(Prop_category)) {
  hist(Prop_category[[x]], main = str_c("Histogram of ", names(Prop_category)[x]), xlab="Credit Amount")
}
```
