---
title: "SAP - projekt"
author: "Vedran Knežević, Andre Medvedić, Jan Celin, Ante Čavar"
date: "20.10.2021."
output:
  pdf_document: default
  html_document:
    df_print: paged
subtitle: Procjena kreditnog rizika
---

```{r setup, include=FALSE}
knitr::opts_chunk$set(echo = TRUE)
library(stringr)
library(tidyr)
library(dplyr)
library(ggplot2)
library(caret)
library(gridExtra)
```

# Uvod

U našem projektu obrađujemo veliki skup podataka kreditnog stanja korisnika neke banke. Naš je zadatak procijentiti koji čimbenici utječu na sposobnost otplate kredita u zadanome roku.

## Skup podataka - statistika

```{r}
data <- read.csv("procjena_kreditnog_rizika.csv")


cat("number of missing values: ", sum(is.na(data[,])), "\n")

data$AccountStatus <- factor(
  data$AccountStatus, levels = c(
    "no checking account", 
    "... < 0",
    "0 <= ... < 200",
    "... >= 200")
)
data$CreditHistory <- factor(
  data$CreditHistory, levels = c(
    "delay in paying off in the past",
    "critical account/ other credits existing (not at this bank)",
    "no credits taken/ all credits paid back duly",
    "existing credits paid back duly till now",
    "all credits at this bank paid back duly"
  )
)
data$Purpose <- factor(data$Purpose)
data$Account <- factor(
  data$Account, levels = c(
    "unknown/ no savings account",
    "... < 100",
    "100 <= ... < 500", 
    "500 <= ... < 1000",
    "... >= 1000"
  )
)
data$EmploymentSince <- factor(
  data$EmploymentSince, levels = c(
    "unemployed",
    "... < 1 year",
    "1 <= ... < 4 years",
    "4 <= ... < 7 years",
    "... >= 7 years"
  )
)
data$PercentOfIncome <- factor(
  data$PercentOfIncome, levels = c(
    "... < 20%",
    "20% <= ... < 25%",
    "25% <= ... < 35%",
    "... >= 35%"
  )
)
data$PersonalStatus <- factor(
  data$PersonalStatus
)
data$OtherDebtors <- factor(
  data$OtherDebtors, levels = c(
    "none",
    "guarantor",
    "co-applicant"
  )
)
data$ResidenceSince <- factor(
  data$ResidenceSince, levels = c(
    "... < 1 year",
    "1 <= ... < 4 years",
    "4 <= ... < 7 years",
    ".. >= 7 years"
  )
)
data$Property <- factor(
  data$Property, levels = c(
    "unknown / no property",
    "building society savings agreement/ life insurance",
    "car or other, not in attribute Account",
    "real estate"
  )
)
data$OtherInstallPlans <- factor(
  data$OtherInstallPlans, levels = c(
    "none",
    "stores",
    "bank"
  )
)
data$Housing <- factor(
  data$Housing, levels = c(
    "for free",
    "rent",
    "own"
  )
)
data$NumExistingCredits <- factor(
  data$NumExistingCredits, levels = c(
    "1",
    "2 or 3",
    "4 or 5",
    "above 6"
  )
)
data$Job <- factor(
  data$Job, levels = c(
    "unemployed/ unskilled - non-resident",
    "unskilled - resident",
    "management/ self-employed/highly qualified employee/ officer",
    "skilled employee / official"
  )
)
data$NumberOfDependents <- factor(
  data$NumberOfDependents, levels = c(
    "less than 3",
    "3 or more"
  )
)
data$Telephone <- factor(
  data$Telephone, levels = c(
    "none",
    "yes, registered under the customers name"
  )
)
data$ForeignWorker <- factor(
  data$ForeignWorker, levels = c(
    "no",
    "yes"
  )
)
data$Default <- factor(
  data$Default,
  levels = c(0,1),
  labels = c(FALSE, TRUE)
)
summary(data)
```

Vidimo da je skup poprilično čist (nema nedostajućih vrijednosti). Iako bi neki stupci moguće bili korisniji da su numerički prije nego kategorički.


## Uvodni grafovi

```{r}
threshold <- quantile(data$CreditAmount, 0.99)  # Set threshold at 99th percentile
# Exclude data points above the threshold
filtered_data <- subset(data, CreditAmount <= threshold)
boxplot(filtered_data$CreditAmount, main="Kredit", ylab="Iznos kredita u €")
points(mean(filtered_data$CreditAmount), col = "red")
```

```{r}
threshold <- quantile(data$CreditAmount, 0.99)  # Set threshold at 99th percentile
# Exclude data points above the threshold
filtered_data <- subset(data, CreditAmount <= threshold)
h = hist(filtered_data$CreditAmount,
         breaks = 50,
         main="Histogram iznosa kredita, breaks = 50",
         xlab="Iznos kredita [€]",
         ylab='Ponavljanja',
         col="green"
         )
legend("topright", legend = "Srednja vrijednost", fill = "orange")
legend("top", legend = "Medijan", fill = "red")
abline(v = mean(filtered_data$CreditAmount), col = "orange", lwd=5, lty=10)
abline(v = median(filtered_data$CreditAmount), col= "red", lwd=5)
```

```{r}

# Create a bar plot
bar_plot <- ggplot(data, aes(x = PercentOfIncome)) +
  geom_bar(fill = "blue", color = "black") +
  labs(title = "Iznos rate/Raspoloživi dohodak",
       x = "Postotak rata/dohodak",
       y = "Frekvencija")

# Print the plot
print(bar_plot)
```

# TESTOVI

## 1.pitanje: Možemo li temeljem drugih dostupnih varijabli predvidjeti hoće li nastupiti *default* za određenog klijenta? Koje varijable povećavaju tu vjerojatnost?

Primjeren način za odgovoriti na ovo pitanje je razavoj dobrog modela logističke regresije. Kako bi dobili nekakvu okvirnu sliku o međuovisnostima naših regresora valjalo bi dobiti korelacijsku matricu.

```{r}
cor_matrix <- cor(sapply(data, as.numeric))
# cor_matrix
```

Budući je izlaz u R-u nepregledan predočit ćemo koeficijente varijable čija je apsolutna vrijednost veća od 0.3. Varijable kod kojih dolazi do takvih korelacija su sljedeće:

Duration i CreditAmount
```{r}
cor_matrix["Duration", "CreditAmount"]
```

CreditHistory i NumExistingCredits
```{r}
cor_matrix["CreditHistory", "NumExistingCredits"]
```

ResidenceSince i Housing
```{r}
cor_matrix["ResidenceSince","Housing"]
```
Property i Housing
```{r}
cor_matrix["Property", "Housing"]
```

```{r}
logreg.mdl <- glm(Default ~ as.numeric(AccountStatus) + Duration + as.numeric(CreditHistory) + Purpose + CreditAmount + as.numeric(Account) + as.numeric(EmploymentSince) + as.numeric(PercentOfIncome) + PersonalStatus + OtherDebtors + as.numeric(ResidenceSince) + as.numeric(Property) + Age + OtherInstallPlans + Housing + as.numeric(NumExistingCredits) + as.numeric(Job) + as.numeric(NumberOfDependents) + Telephone + ForeignWorker, data = data, family = binomial())
summary(logreg.mdl)
```

Sad ćemo razmotriti neke od mjera kvalitete modela.

```{r}
Rsq = 1 - logreg.mdl$deviance/logreg.mdl$null.deviance
Rsq

Ypredicted <- logreg.mdl$fitted.values >= 0.5
tab <- table(data$Default, Ypredicted)

tab
```

```{r}
accuracy = sum(diag(tab)) / sum(tab)
precision = tab[2,2] / sum(tab[,2])
recall = tab[2,2] / sum(tab[2,])
specificity = tab[1,1] / sum(tab[,1])

accuracy

precision

recall

specificity
```
```{r}
logreg.mdl2 <- glm(Default ~ as.numeric(AccountStatus) + Duration + as.numeric(CreditHistory) + Purpose + CreditAmount + as.numeric(EmploymentSince) + as.numeric(PercentOfIncome) + as.numeric(Property)+ Age + OtherInstallPlans + Telephone + ForeignWorker, data = data, family = binomial())
summary(logreg.mdl2)
```


```{r}
Rsq = 1 - logreg.mdl2$deviance/logreg.mdl$null.deviance
Rsq

Ypredicted <- logreg.mdl2$fitted.values >= 0.5
tab <- table(data$Default, Ypredicted)

tab
```


```{r}
accuracy = sum(diag(tab)) / sum(tab)
precision = tab[2,2] / sum(tab[,2])
recall = tab[2,2] / sum(tab[2,])
specificity = tab[1,1] / sum(tab[,1])

accuracy

precision

recall

specificity
```
```{r}
anova(logreg.mdl, logreg.mdl2, test = "LRT")
```



## 2.pitanje: Jesu li muškarci skloniji neispunjavanju obveza po kreditu od žena?

U ovom odsječku uspoređujemo odnos između dviju kategorijskih varijabli (spol, izvršavanje svojih novčanih obveza). Uspoređivat ćemo je li kod muškaraca i žena jednaka proporcija onih koji nisu izvršili svoje novčane obaveze (default).

Sve statistike provjeravamo na razina značajnosti $\alpha$ = 0.05. Ispitujemo jednostranu alternativu (neispunjavanje obveza je češće kod muškaraca).

### Statistika nad svim muškarcima i ženama u skupu podataka

H0: Proporcija onih koji nisu ispunili obveza naspram onih koji su ispunili obaveze jednaka je kod muškaraca i žena (ili je manja kod muškaraca).\
H1: Proporcija osoba koje nisu ispunile obaveze naspram onih koji su ispunili obaveze veća je kod muškaraca.

```{r}
num_female_clients <- data %>% filter(str_detect(PersonalStatus, "female")) %>% count() %>% as.numeric()
num_male_clients <- data %>% filter(!str_detect(PersonalStatus, "female")) %>% count() %>% as.numeric()
num_female_default <- data %>% filter(str_detect(PersonalStatus, "female") & Default == T) %>% count() %>% as.numeric()
num_male_default <- data %>% filter(!str_detect(PersonalStatus, "female") & Default == T) %>% count() %>% as.numeric()

proportion_matrix <- matrix(c(num_male_clients-num_male_default, 
                            num_male_default,
                         num_female_clients-num_female_default,
                          num_female_default), nrow=2, byrow = T)
colnames(proportion_matrix) <- c("no_default", "default")
rownames(proportion_matrix) <- c("male", "female")
# proportion_matrix
prop.test(proportion_matrix, alternative = "less")

```

Iz ovoga zaključujemo, na razini značajnosti 0.05, da muškarci ispunjavaju kreditne obveze razmjerno ženama (tj. ne možemo reći da su skloniji neispunjavanju obveza).

Provodimo Z-test o dvije proporcije s očekivanjem da će nam dati vrlo slične rezultate kao i $\chi^2$-test.

```{r}
n1 <- num_male_clients
n2 <- num_female_clients
k1 <- n1 - num_male_default
k2 <- n2 - num_female_default

Z_stat <- (k1/n1-k2/n2)/sqrt(((k1+k2)/(n1+n2))*(1-(k1+k2)/(n1+n2))*(1/n1+1/n2))
cat("The p-value of the Z statistic is: ", pnorm(Z_stat))
```

Kao što možemo uočiti Z-test nam daje isti zaključak i vrlo sličnu p-vrijednost kao i $\chi^2$-test pa ćemo nadalje koristiti $\chi^2$ jer je on implementiran u R-u.

```{r}
df <- data.frame(spol=c("žene", "muškarci", "žene", "muškarci"),
                 brojevi=c(num_female_default, num_male_default, k2, k1),
                 default=c("default", "default", "no default", "no default"))

ggplot(df, aes(x=spol, y=brojevi, fill=default)) + geom_bar(stat="identity")

g1 <- df %>% filter(spol=="žene") %>% ggplot(aes(x="", y=brojevi, fill=default)) +
  geom_bar(stat="identity") + coord_polar("y", start=0) + theme_void() + ggtitle("Žene") 
g2 <- df %>% filter(spol=="muškarci") %>% ggplot(aes(x="", y=brojevi, fill=default)) +
  geom_bar(stat="identity") + coord_polar("y", start=0) + theme_void() + ggtitle("Muškarci")
grid.arrange(g2, g1)
```


### Statistika nad slobodnim muškarcima i ženama u skupu podataka

H0: Proporcija onih koji nisu ispunili obveza naspram onih koji su ispunili obaveze jednaka je kod slobodnih muškaraca i žena (ili je manja kod slobodnih muškaraca).\
H1: Proporcija osoba koje nisu ispunile obaveze naspram onih koji su ispunili obaveze veća je kod slobodnih muškaraca.

```{r}
num_male_single <- data %>% filter(str_detect(PersonalStatus, "single")) %>% count() %>% as.numeric()
num_male_single_default <- data %>% filter(str_detect(PersonalStatus, "single") & Default == T) %>% count() %>% as.numeric()

proportion_matrix[1,] <- c(num_male_single - num_male_single_default,
                           num_male_single_default)
# proportion_matrix
prop.test(proportion_matrix, alternative = "less")
```

Iz ovoga zaključujemo, na razini značajnosti 0.05, da slobodni muškarci ispunjavaju kreditne obveze razmjerno ženama (tj. ne možemo reći da su skloniji neispunjavanju obveza).

```{r}
df <- data.frame(spol=c("žene", "muškarci", "žene", "muškarci"),
                 brojevi=c(num_female_default, num_male_single_default, k2,
                           num_male_single-num_male_single_default),
                 default=c("default", "default", "no default", "no default"))

ggplot(df, aes(x=spol, y=brojevi, fill=default)) + geom_bar(stat="identity")

g1 <- df %>% filter(spol=="žene") %>% ggplot(aes(x="", y=brojevi, fill=default)) +
  geom_bar(stat="identity") + coord_polar("y", start=0) + theme_void() + ggtitle("Žene") 
g2 <- df %>% filter(spol=="muškarci") %>% ggplot(aes(x="", y=brojevi, fill=default)) +
  geom_bar(stat="identity") + coord_polar("y", start=0) + theme_void() + ggtitle("Muškarci")
grid.arrange(g2, g1)

```


### Statistika nad rastavljenim muškarcima i ženama u skupu podataka

H0: Proporcija onih koji nisu ispunili obveza naspram onih koji su ispunili obaveze jednaka je kod rastavljenih muškaraca i žena (ili je manja kod rastavljenih muškaraca).\
H1: Proporcija osoba koje nisu ispunile obaveze naspram onih koji su ispunili obaveze veća je kod rastavljenih muškaraca.

```{r}
num_male_divor <- data %>% filter(str_detect(PersonalStatus, "divorced")) %>% count() %>% as.numeric()
num_male_divor_default <- data %>% filter(str_detect(PersonalStatus, "divorced") & Default == T) %>% count() %>% as.numeric()

proportion_matrix[1,] <- c(num_male_divor - num_male_divor_default,
                           num_male_divor_default)
# proportion_matrix
prop.test(proportion_matrix, alternative = "less")
```

Iz ovoga zaključujemo, na razini značajnosti 0.05, da rastavljeni muškarci ispunjavaju kreditne obveze razmjerno ženama (tj. ne možemo reći da su skloniji neispunjavanju obveza).

```{r}

df <- data.frame(spol=c("žene", "muškarci", "žene", "muškarci"),
                 brojevi=c(num_female_default, num_male_divor_default, k2,
                           num_male_divor-num_male_divor_default),
                 default=c("default", "default", "no default", "no default"))

ggplot(df, aes(x=spol, y=brojevi, fill=default)) + geom_bar(stat="identity")

g1 <- df %>% filter(spol=="žene") %>% ggplot(aes(x="", y=brojevi, fill=default)) +
  geom_bar(stat="identity") + coord_polar("y", start=0) + theme_void() + ggtitle("Žene") 
g2 <- df %>% filter(spol=="muškarci") %>% ggplot(aes(x="", y=brojevi, fill=default)) +
  geom_bar(stat="identity") + coord_polar("y", start=0) + theme_void() + ggtitle("Muškarci")
grid.arrange(g2, g1)

```


### Statistika nad oženjenim muškarcima i ženama u skupu podataka

H0: Proporcija onih koji nisu ispunili obveza naspram onih koji su ispunili obaveze jednaka je kod oženjenih muškaraca i žena (ili je manja kod oženjenih muškaraca).\
H1: Proporcija osoba koje nisu ispunile obaveze naspram onih koji su ispunili obaveze veća je kod oženjenih muškaraca.

```{r}
num_male_married <- data %>% filter(str_detect(PersonalStatus, "widowed")) %>% count() %>% as.numeric()
num_male_married_default <- data %>% filter(str_detect(PersonalStatus, "widowed") & Default == T) %>% count() %>% as.numeric()

proportion_matrix[1,] <- c(num_male_married - num_male_married_default,
                           num_male_married_default)
# proportion_matrix
prop.test(proportion_matrix, alternative = "less")
```

Iz ovoga zaključujemo, na razini značajnosti 0.05, da oženjeni muškarci ispunjavaju kreditne obveze razmjerno ženama (tj. ne možemo reći da su skloniji neispunjavanju obveza).

```{r}
df <- data.frame(spol=c("žene", "muškarci", "žene", "muškarci"),
                 brojevi=c(num_female_default, num_male_married_default, k2,
                           num_male_married-num_male_married_default),
                 default=c("default", "default", "no default", "no default"))

ggplot(df, aes(x=spol, y=brojevi, fill=default)) + geom_bar(stat="identity")

g1 <- df %>% filter(spol=="žene") %>% ggplot(aes(x="", y=brojevi, fill=default)) +
  geom_bar(stat="identity") + coord_polar("y", start=0) + theme_void() + ggtitle("Žene") 
g2 <- df %>% filter(spol=="muškarci") %>% ggplot(aes(x="", y=brojevi, fill=default)) +
  geom_bar(stat="identity") + coord_polar("y", start=0) + theme_void() + ggtitle("Muškarci")
grid.arrange(g2, g1)
```


## 3. pitanje: Postoje li razlike u traženom iznosu kredita prema imovini klijenta?

```{r}
c("real estate", "building society savings agreement/ life insurance",
  "unknown / no property", "car or other, not in attribute Account") %>% 
  sapply(function(x) {
    filter(data, Property==x) %>% pull(CreditAmount) -> numbers
    str_c(x, " n: ", length(numbers), "\n") %>% cat()
    print(summary(numbers))
    str_c(x, " standard deviation: ", sd(numbers), "\n") %>% cat()
    cat("-------------------------------------------\n")
    numbers
  }) -> Prop_category


ggplot(data, aes(x=Property, y=CreditAmount)) + geom_boxplot() 

qqnorm(Prop_category$`real estate`)
qqline(Prop_category$`real estate`)
qqnorm(Prop_category$`building society savings agreement/ life insurance`)
qqline(Prop_category$`building society savings agreement/ life insurance`)
qqnorm(Prop_category$`unknown / no property`)
qqline(Prop_category$`unknown / no property`)
qqnorm(Prop_category$`car or other, not in attribute Account`)
qqline(Prop_category$`car or other, not in attribute Account`)


a = aov(data$CreditAmount ~ data$Property)
summary(a)

```
